臺灣高等法院臺南分院民事裁定　九十二年度家抗字第六五號　　 Ｋ
　　　抗　告　人　甲　○　○
　　　代　理　人　林　崑　城　律師
右抗告人因聲明表示繼承被繼承人余茂林遺產聲請回復原狀等事件，對於中華民國九
十二年九月一日臺灣嘉義地方法院九十二年度家聲字第二一號裁定提起抗告，本院裁
定如左：
      主　　文
抗告駁回。
抗告程序費用由抗告人負擔。
      理    由
一、本件聲請人即抗告人於原審聲請意旨略以：抗告人係被繼承人余茂林之妻，係大
    陸地區人民，被繼承人余茂林係榮民於民國（下同）八十八年四月十六日死亡，
　　抗告人依法有繼承余茂林在台遺產之權利，惟因國軍退除役官兵輔導委員會疏失
　　，遲誤向抗告人陳報被繼承人余茂林死訊，在抗告人再三催詢之下，始知被繼承
　　人余茂林死於八十八年四月十六日，而退輔會竟遲至九十一年七月三十日始以信
　　件函知抗告人，謂被繼承人余茂林業已死亡。抗告人於九十一年八月十日收受該
　　信件時，已逾臺灣地區與大陸地區人民關係條例（下稱兩岸關係條例）第六十六
　　條第一項之三年不變期間，為此爰依民事訴訟法第一百六十四條規定，聲請回復
　　原狀。其次，本件因兩岸政治對立造成抗告人與被繼承人余茂林之隔離，且非因
　　抗告人之過失而造成期間之延誤，可謂為重大理由，爰依民事訴訟法第一百六十
　　三條規定，聲請裁定延長聲明表示繼承之期間。再者，抗告人復依第一百六十五
　　條規定，並聲請准予抗告人繼承余茂林之遺產等語。
二、原審法院裁定以：
  (一)、按當事人或代理人，因天災或其他不應歸責於己之事由，遲誤不變期間者，始
      得聲請回復原狀，民事訴訟法第一百六十四條第一項規定甚明。又所謂不變期
      間，係指法定期間之冠有不變字樣者而言（最高法院八十三年度台抗字第五二
      二號裁定意旨參照）。復按「大陸地區人民繼承臺灣地區人民之遺產，應於繼
      承開始起三年內以書面向被繼承人住所地之法院為繼承之表示；逾期視為拋棄
      其繼承權。大陸地區人民繼承本條例施行前已由主管機關處理，且在臺灣地區
      無繼承人之現役軍人或退除役官兵遺產者，前項繼承表示之期間為四年。繼承
      在本條例施行前開始者，前二項期間自本條例施行之日起算」，兩岸關係條例
      第六十六條定有明文。
  (二)、經查：
    1.兩岸關係條例第六十六條所規定之前揭期間，並未冠有「不變」字樣，則抗告
      人以其遲誤上開期間，而聲請回復原狀，揆之首揭法文說明，已乏依據。況前
      揭繼承之表示，並非訴訟行為，核屬非訟事件（八十四年七月七日司法院《八
      四》秘台廳民三字第一二六八二號函示參照），而依非訟事件法，並無準用民
      事訴訟法第一百六十四條之規定，益徵抗告人此部分之主張，並無依據。
　　2.按期間，如有重大理由，得伸長或縮短之不變期間，不在此限。伸長或縮短期
　　　間，由法院裁定。但期間係審判長所定者，由審判長裁定。民事訴訟法第一百
　　　六十三條，固定有明文。惟前揭繼承之表示，並非訴訟行為，核屬非訟事件，
　　　有如前述，而依非訟事件法，亦無準用民事訴訟法第一百六十三條之規定，是
　　　抗告人援依前揭法文，聲請本院裁定延長其繼承表示之期間，仍嫌乏據。況兩
　　　岸關係條例第六十六條係以確認大陸地區人民繼承人身分及有無繼承意思，俾
　　　免繼承狀態久懸不決，而影響臺灣地區經濟秩序之穩定及共同繼承人權益為立
　　　法目的。其所定之期間為權利存續期間，期間經過未行使權利者，其權利歸於
　　　消滅，法律關係即告確定。而兩岸對立之情形，乃於立法時，即已存在之事實
　　　，故前揭期間，自為立法者衡量兩岸之特殊情形後，予以立法明定。乃抗告人
　　　復以兩造對立情形，致使其延誤表示繼承之期間，而認有重大理由云云，揆之
　　　上開說明，亦屬乏據。
    3.至於抗告人前已向原審法院聲明表示繼承被繼承人余茂林之遺產，惟因其逾越
      上開法定期間，而於九十一年九月十二日經原審法院以九十一年度繼字第一七
      號裁定駁回，嗣經本院於九十二年四月三十日以九十一年度家抗字第七三號裁
      定駁回抗告人抗告而確定。乃抗告人前揭回復原狀之聲請及聲請裁定延長繼承
      表示期間，既均屬乏據，有如上述，則其再為表示繼承余茂林遺產之聲請，亦
      屬無據。從而，抗告人本件聲請，依前揭說明，均為無理由，應予駁回。
三、抗告意旨略以：
  (一)、查兩岸關係條例第六十條但書規定：「在臺灣地區之遺產，關於繼承適用台灣
      地區之法律」。同條例第四十一條第一項規定：「臺灣地區人民與大陸地區人
      民間之民事事件，除本條例另有規定外，適用臺灣地區之法律。」，可知關於
      繼承應適用我民法及民事訴訟法之相關規定。本件被繼承人余茂林死於八十八
      年四月十六日，在其死亡時，其戶籍於登記簿上載明：戶長余茂林，其父為余
      洪盛，母為黃氏，配偶為甲○○，出生地為湖南省桃源縣，則本件抗告人甲○
      ○係被繼承人之配偶，且在其戶籍內登記有案，自得依民法第一千一百四十四
      條之規定有相互繼承遺產之權，故本件抗告人依我國民法規定，本有繼承之權
      ，若欲拋棄其繼承權，依民法第一千一百七十四條第二項之規定，亦需於知悉
      其得繼承之時起二個月內以書面向法院為之，但本件抗告人自始即表示於繼承
      被繼承人余茂林之遺產，據其致輔導會台鑒（見原證物九）之信函所稱：「我
      叫甲○○，出生於一九二四年十二月十二日，原籍湖南省桃源縣架橋鄉倪家溶
      村，現住湖南省桃源縣漆河鎮○○街居委會第四組，我丈夫叫余茂林，出生於
      一九一七年七月初十日，原籍湖南省桃源縣架橋鄉倪家溶村，中尉軍銜退役，
      在台地址：嘉義縣溪口鄉○○村○○街五巷八號。我丈夫余茂林於一九四八年
      隨軍到臺灣，於一九八四年第一次從臺來信，與我取得通信聯係，又於一九八
      七年臘月十三日從臺灣返鄉探親，我們夫妻團聚，在此期間他曾對我說：我現
      在身體不佳，如果我死在臺灣請將我的骨灰拿回大陸安葬，同時我們還留有夫
      妻照作紀念，可惜余茂林返臺後不久，在臺生病，在病中曾多次來信給我，又
      於一九九九年八月二十日以後，我曾多次給丈夫余茂林通信，但信件都已退回
      ，退回原因，人已亡故，無人代收，從此，我才得知他死亡的消息，現特請貴
      會查詢余茂林先生死亡日期，除戶戶籍謄本，生前遺產、遺物現何人保管，骨
      灰存放何處等相關事宜，請告知。」可見一斑。
  (二)、本件抗告人屢向權責機關表明繼承之意，但行政院退除役官兵輔導委員會嘉義
      榮民服務處，於九十一年七月二十四日以○九一○○一一五一號函覆抗告人時
      ，竟謊稱被繼承人余茂林，非本會列管榮民，不歸本會照顧故無其資料，該函
      說明欄內載明，係奉輔導會九十一年四月十六日輔臺字第○九一○五四二五號
      函辦理，故本件抗告人實已在九十一年四月十六日之前已向權責機關申請欲繼
      承遺產，只因退輔會及其下屬之嘉義榮民服務處，誤將余茂林之「余」姓誤以
      為係「餘」字而查無資料，乃函履無余茂林之資料，以致抗告人無法聲明繼承
      遺產。
  (三)、再查，依七十一年三月三日修正之國軍退除役官兵暨遺留財物處理辦法（原聲
      請案如附件一）第四條規定：「死亡榮民經查有遺族可取得聯繫者，以死亡通
      知單通知其遺族辦理喪葬及善後事宜」，故按該條規定，退輔會本應通知戶籍
      登記簿上，登記為配偶之抗告人。乃退輔會不為此通知，致抗告人無由知悉被
      繼承人已於八十八年四月十六日死亡之事實，竟遲至九十一年七月三十日始通
      知抗告人其夫業已死，此有嘉義榮民服務處致抗告人甲○○女士之信函封面為
      證（見原附件二）該函抗告人於九十一年八月十日收受，自係依兩岸郵政往返
      之時間推估而來，抗告人自該日始知悉被繼承人已死亡之事實，乃即時向嘉義
      地方法院為繼承之意思表示，扣除在途期間，抗告人之表示繼承，並未逾三年
      ，故依法得繼承被繼承人之遺產。
  (四)、至「解釋意思表示：應探求當事人之真意，不得拘泥於所用之解句」為民法第
      九十八條所規定：依此法理解釋兩岸關係條例第六十六條第一項後段之用語，
      乃在表示，無法表示繼承之大陸地區人民，有三年期限之限制，但若有明確表
      示繼承者，即不得「視為」拋棄繼承，換言之，此處所謂「視為」拋棄繼承，
      非不得以反證推翻之，本件抗告人自與被繼承人余茂林取得連繫以後，雙方往
      來頻繁，在被繼承人余茂林生前致抗告人之信件，亦正表示由抗告人繼承之意
      ，從未表示欲拋棄繼承，見被繼承人余茂林致其妻抗告人之信件，內謂：「么
      志如晤：你元月二十四日的來信，於一月五日收到，春節關係，照相館來不及
      洗，所以今天才回信，你來信云，舅父、二姐、小姐均已過世，當時的我認為
      晴天霹靂，在哀慟之餘，幾乎昏於倒地，過了一回，又將你的信再看再想，唯
      一的親人還有你，又覺得欣慰。小姐死后，爹娘墳前無人燒香祭拜，么志：以
      后你若身體好點的時候，請代理我到爹娘、二姐、小姐以及外祖父母、舅父母
      等墳前祭拜一次或多次，我亦當遙祭，你如果身體不好，行走不便，千萬不要
      勉強。這裡值得一提的，你為我守寒窗，超過王寶釧一倍，真是難得，而我也
      苦等三十多年，你我勢必繼續守等，唉，人生好像一齣戲，有團聚、有離別、
      有歡笑、有哭泣，你我命薄，不能團圓，在一起生活，相互照顧，真是好夫妻
      惡姻緣，上天要捉弄我們，奈何…想開些…以后唯一的辦法保持經常通信是幸
      。么志你身體虛弱，并患高血壓，請速延醫診治，早日痊癒免得我擔心。茲隨
      函附寄美鈔兩百元正，相片各乙張，收到后請告，欲言甚多，不盡依依，容后
      述，祝你早日康復，兄余茂林上。八十八年二月十二日光善表弟伉儷特此，不
      另，請代為問好」，且抗告人又迭次表明欲申辦繼承事項，見抗告人九十一年
      十月三十日函：「林律師，您好，這裡有關繼承的背景情況向您說明一下，
      我在第一次（也就是二○○二年四月十三日）發傳真給台北市○○○路○段二
      二二號的內容中向臺灣資詢余茂林有關遺產事宜的書函中填寫余茂林的年齡是
      一九一七年七月十日，可是后來戶政事務所寄給我的謄本上的年齡是一九二二
      年七月十日，所以在以后的親屬關係公證書上，及其他書函上，都按戶籍謄本
      的年月日辦理的。繼承人還在二○○二年五月七日寄信給台灣嘉義市戶政事
      務所並於二○○二年五月二十七日收到的余茂林戶籍謄本。我於二○○二年
      十月二十二日，二十五日分別給台北木柵郵政九○○一四附二號信箱，再次寄
      信申請三金事宜，我向桃源縣公證處詢問過三金，他說是以二○○○年開始發
      放的這都有文件規定，請您查詢一下。此致律師收。甲○○二○○二年十月三
      十日」由此可知，抗告人自始無拋棄繼承之意思，不得視為拋棄繼承，且其表
      示繼承之時間扣除在途期間亦在三年之合法表示繼承之期間內，自係有權繼承
      。
  (五)、按不變期間遲誤，只要不可歸責於己之事由，可以聲請回復原狀，法定其期間
      沒有如法律規定之「不變期間」限制嚴格，認為法定期間之遲誤，不能聲請回
      復原狀，見解深值商確。何況本件聲請繼承事件：在法定期限內提出已如前
      述可以逕行適用我國民法，不受兩岸人民關係條例之限制退一萬步言，縱
      需適用兩岸關係條例且縱有遲誤法定期間亦應准予回復原狀。准予抗告人繼承
      被繼承人余茂林財產。
四、經查：
  (一)、被繼承人余茂林於八十八年四月十六日死亡，有原卷附之戶籍謄本影本可稽，
      抗告人係被繼承人余茂林之大陸配偶，依民事訴訟法第一千一百三十八條及第
      一千一百四十四條之規定自有繼承權，惟依兩岸關係條例第六十六條第一項之
      規定「大陸地區人民繼承臺灣地區人民之遺產，應於繼承開始起三年內以書面
      向被繼承人住所地之法院為繼承之表示；逾期視為拋棄其繼承權。」，是抗告
      人最遲應於九十一年四月十六日前以書面向原審臺灣嘉義地方法院為聲明繼承
      之表示，否則即視為拋棄其繼承權，乃抗告人因遲誤上開期間，於九十一年九
      月六日始向原審法院就被繼承人余茂林之遺產為聲明繼承之表示，於九十一年
      九月十二日經原審法院以九十一年度繼字第一七號裁定駁回其繼承之表示，嗣
      經本院於九十二年四月三十日以九十一年度家抗字第七三號裁定駁回抗告人抗
      告而確定。抗告人乃主張係因行政院國軍退除役官兵輔導委員會及行政院國軍
      退除役官兵輔導委員會嘉義榮民服務處疏失，遲誤通知抗告人有關被繼承之余
      茂林死訊而導致抗告人遲誤上開聲明繼承之期間，故聲請回復原狀，請求裁定
      延長繼承表示期間云云。
　(二)、按依兩岸關係條例第六十六條規定為繼承表示之事件係屬非訟事件，此有最高
　　　法院九十二年度台聲字第一○○號、九十一年度台聲字第三○九號等判決附於
　　　本院卷，及前開八十四年七月七日司法院《八四》秘台廳民三字第一二六八二
　　　號函示附於原審卷可稽。又兩岸關係條例第四十一條第一項規定：「臺灣地區
　　　人民與大陸地區人民間之民事事件，除本條例另有規定外，適用臺灣地區之法
　　　律。」及同條例第六十條但書規定：「在臺灣地區之遺產，關於繼承適用台灣
　　　地區之法律」，是本件繼承之表示既屬非訟事件自有非訟事件法之適用。另依
　　　非訟事件法第十五條之規定「民事訴訟法有關送達期日、期間、證據及釋明方
　　　法之規定，於非訟事件準用之。」，是本件抗告人關於繼承表示之期間是否可
　　　聲請回復原狀，自可適用民事訴訟法之規定。惟當事人聲請回復原狀，依民事
　　　訴訟法第一百六十四條第一項之規定，限於當事人或代理人，因天災或其他不
　　　應歸責於己之事由，遲誤「不變期間」者，始得為之。又所謂不變期間，係指
　　　法定期間之冠有「不變」字樣者而言（參照最高法院廿二年抗字第六○七號判
　　　例、八十三年度台抗字第五二二號裁定意旨參照）。例如民事訴訟法第四百四
　　　十條提起上訴，應於第一審判決送達後二十日之「不變期間」內為之。而兩岸
　　　關係條例第六十六條第一項之規定，對於三年之期間並未有標明不變期間之字
　　　樣，足徵該三年期間並非所謂之不變期間，自無民事訴訟法第一百六十四條第
　　　一項當事人得聲請回復原狀之適用。本件抗告人既已逾期為聲明繼承之表示，
　　　姑不論是否如抗告人所主張係因國軍退除役官兵輔導委員會及行政院國軍退除
　　　役官兵輔導委員會嘉義榮民服務處疏失，遲誤通知抗告人有關被繼承之余茂林
　　　死訊而導致抗告人遲誤上開聲明繼承之期間，惟既無民事訴訟法第一百六十四
　　　條第一項當事人得聲請回復原狀之適用，是原審法院駁回抗告人回復原狀及聲
　　　明表示繼承，核無不合。原審法院以本案係屬非訟事件無準用民事訴訟法第一
　　　百六十三條期間之規定，雖有可議，惟原裁定結果與本院並無不同。抗告意旨
　　　仍執前詞指摘原裁定不當，求予廢棄，為無理由。
五、據上論結，本件抗告為無理由，依非訟事件法第八條第一項前段、第二十八條，
    民事訴訟法第四百九十五條之一第一項、第四百四十九條第一項，裁定如主文。
中　　　華　　　民　　　國　　九十三　　年　　　四　　　月　　　三十　　日
　　　　　　　　　　　　　　　　　　臺灣高等法院臺南分院民事第四庭
~B1審判長法官　林　　金　　村
~B2　　　法官　袁　　靜　　文
~B3　　　法官　胡　　景　　彬
右為正本係照原本作成。
如不服本裁定，僅得於收受本裁定正本送達後十日內以違背法令為理由，向本院提出
再抗告狀（須附繕本一份及繳納再抗告裁判費新台幣四十五元），而後始可再抗告於
最高法院。
中　　　華　　　民　　　國　　九十三　　年　　　五　　　月　　　三　　　日
                                        法院書記官　邱　　春　　榮
